【裁判字號】    97,建上,6
【裁判日期】    980112
【裁判案由】    給付承攬報酬
【裁判全文】
臺灣高等法院花蓮分院民事判決           97年度建上字第6號
上  訴  人  乙○○
訴訟代理人  林政雄律師
訴訟代理人  吳明益律師
複代理人    吳順龍律師
被上訴人    義慶營造有限公司
法定代理人  甲○○
訴訟代理人  廖學忠律師
上列當事人間請求給付承攬報酬事件，上訴人對於中華民國97年
4月18日臺灣花蓮地方法院95年度重訴字第10號第一審判決提起
上訴，本院於97年12月18日言詞辯論終結，判決如下：
    主  文
上訴駁回。
第二審訴訟費用由上訴人負擔。
    事  實  及  理  由
一、本件經本院審理結果，認為原審駁回上訴人之請求，認事用
    法，並無不合。除補充下述理由外，爰引用第一審判決書所
    載之事實及理由如附件所示。
二、上訴人聲明：求為判決：(一)原判決廢棄。(二)上開廢棄部分，
    被上訴人應給付上訴人6,586,710元（細目如附表所示），
    及自起訴狀繕本送達翌日起至清償日止，按年息5%計算之利
    息。(三)請准供擔保宣告假執行。
    其陳述意旨略以：
（一）上訴人於原審卷33頁書狀之記載，不應視為自認：
  １、按民事訴訟法第279條第1項所規定之「自認」，必須當事
      人對於他造主張不利於已之事實，在訴訟上承認其為真實
      或積極而明確的表示「不爭執」始足稱之，此與同法第28
      0條第1項所規定之「視同自認」，係指當事人對於他造主
      張之事實，於言詞辯論時，消極的不表示意見或不陳述真
      否意見之「不爭執」，法律擬制其為「自認」，該當事人
      得因他項陳述而可認為爭執之情形未盡相同（最高法院
      95年度台上字第2093號判決）。當事人主張之事實，經他
      造於準備書狀內或言詞辯論時或在受命法官、受託法官前
      自認者，無庸舉證，民事訴訟法第279條第1項定有明文，
      故發生訴訟法上自認之效果者，必當事人一造主張之事實
      經他造承認，始克當之。倘一造主張之事實為他造否認，
      自無訴訟法上之自認可言（最高法院93年度台上字第286
      號判決）。
  ２、再按民事訴訟法第279條所謂之「自認」，係指一方當事
      人對於他方所陳述不利於己之事實加以承認之謂。故如於
      其起訴狀中主張：被告（指被上訴人）在建物所有權第一
      次登記聲請書上擅蓋原告（指上訴人）之印鑑章云云，但
      既非對他方當事人（即被上訴人）所主張之事實為之，依
      首開說明，自不生自認效力（最高法院88年度台上字第14
      52號判決意旨可參）。上訴人於原審書狀中雖載：「台電
      公司是分次估驗付款，原告承攬被告亦是分次領取報酬，
      …轉包按習慣即每期依估驗款給付」（原審卷33頁），但
      此為上訴人於書狀中之陳述，並非對他方當事人所主張之
      不利於己之事實為自認，原審判決認上開陳述發生民事訴
      訟法第279條第1項自認之效力，即屬有誤。
  ３、且上訴人於原審卷33頁之上開陳述，已立即於原審卷34頁
      之書中再次明確說明被上訴人先行支付之款項『性質為借
      支』，嗣並於原審卷196頁言詞辯論時再為說明「兩造為
      承攬關係，工作完成才可請求工程款，估驗款只是配合被
      告與業主間之規定不應做為原告請求權時效起算之依據」
      ，可見上訴人在原審卷33頁書狀上之陳述，並非對他造主
      張不利於己之事實，在訴訟上承認為真實，依法不生自認
      之效力，且依上訴人其餘書狀及言詞辯論時之主張（如原
      審卷34頁、196頁），亦可知上訴人在原審卷33頁所載「
      分次領取報酬」、「每期依估驗款給付」非上訴人之真意
      ，上訴人已因他項陳述而可認為爭執，並非自認。
  ４、原審斷章取義，強加解釋上開書狀內容認發生自認之效力
      ，不僅與民事訴訟法第279條第1、2項法定要件不符，亦
      有違前開最高法院之判決意旨。
（二）被上訴人於工作未完成前，任意終止契約，應給付上訴人
      應得之報酬（民法第490條第1項、第505條第2項），且該
      請求權尚未罹於時效：
  １、參酌兩造承攬契約約定之內容為：被上訴人得標之系爭工
      程全部由上訴人施作，條件為以工程費89%不含稅（開立
      發票應退5%營業稅）計算為報酬由上訴人承攬，餘11%則
      為被上訴人之利潤、管銷費用、稅金等。而被上訴人依其
      與業主間之契約約定，得分期領取估驗款，兩造間之承攬
      契約雖為口頭約定，未以書面方式，就付款方式、期間及
      兩造履約或違約等事項詳為約定，然兩造之承攬契約，既
      係為履行被上訴人所承包台灣電力公司萬榮工程處之「萬
      榮林道STA10.5k至STA12.5k緊急搶修工程」，由上訴人施
      作全部工程，被上訴人縱於領得業主各期估驗款後，先將
      部分款項交付上訴人，然所交付之款項，係以「借支」名
      義交付，俾使上訴人得購買系爭工程所需之各項混凝土、
      鋼筋等材料，及支付工人之工資，並屬受領部分工程價款
      ，性質上不應視為工程款（承攬報酬）之給付。因為上訴
      人向被上訴人每月月底固定所請領之款項，並非因工程進
      度已完成一完整之段落，並經驗收工程內容後，而得請領
      之款項，僅係工程進行中確認工程已繼續進行，而給予上
      訴人融資以解決工程資金需求之工程進度確認之估驗款。
      準此，請款之依據為工程之日報表所記之工程進度作為請
      估驗款之依據，而非工程完成後之驗收報表及驗收單作為
      請款之依據，此由卷內台灣電力股份有限公司（以下稱台
      電公司）工程費用付款明細表所記載者即可相互印證原告
      每月固定向被上訴人領款之款項性質。上訴人依台電公司
      之每月日報表月、請款、估驗單等資料，整理上訴人每月
      實際施工之數量、依該數量應請款之金額及上訴人實際受
      領被上訴人交付之款項金額，上訴人每次或每月向被上訴
      人所請領之款項，顯低於實際施工之數量所得請領之工程
      款金額，上訴人均非受領所有施工數量應得之工程款，足
      認上訴人所受領款項僅係預支性質，而非各期承攬報酬之
      受領。亦即上訴人向被上訴人每月所請領之款項，均只為
      上訴人依工程進度所支出費用中之部分款項，其款項遠低
      於上訴人實際上所完成之工程進度，故此種請款方式，純
      屬用以解決上訴人在工作進行中之資金需求問題之融資方
      式。故上訴人對被上訴人所為每月月底之固定請領已完成
      工程中之部分款項之方式，不論依請款單之記載「估驗款
      」或工程界所認知之融資款之請款方式，均非工程完成後
      之承攬報酬，已甚明顯。雖民法第505條之規定，工程款
      之承攬報酬是採後付原則，不過，此種方式對規模較大或
      工期較長之工程，承攬人之資金週轉等會產生重大影響，
      此時在工程實務上大多採分部付款之方式為之，其名稱不
      論採「預付款」或「估驗款」之名稱，性質上即具有融資
      性質，因可認為此種分部付款並非報酬，屬定作人按工程
      進度付款之目的，為對於承攬人財務上之融資，估驗款之
      給付僅為基於融資給付承攬人目的之暫付性質而已，不應
      視為承攬報酬支付之結果。故工程款之請求權時效，仍以
      承攬之全部工程完成或交付時起算，而本件上訴人所為被
      上訴人施作之工程，並未完成其全部工程，即遭被上訴人
      以解職名義，強行接管，故其請求權之行使時期，應自斯
      時起算，方符合本件工程契約之內容。
  ２、上訴人依約施作系爭工程至92年9月間，被上訴人在未解
      除與上訴人間之承攬契約情形下，強行介入部分工地之施
      工，至93年3月間竟因不明原因，停止上訴人施作權利，
      自行僱工及機具入場施作，並勒令上訴人停工，被上訴人
      違約在先，強令上訴人停工，上訴人無法再施作工程，則
      上訴人已施作之部分工程數量，自被上訴人違約終止契約
      時而告確定，就上訴人已施作之部分工程，自是時起始得
      向被上訴人請求給付承攬報酬。
  ３、再查，上訴人謹整理本件工程被上訴人向台電公司所請領
      第1期至第12期估驗款，與上訴人向被上訴人請領款項等
      二者之日期及金額明細表可知，上訴人自91年8月22日起
      至93年1月20日止，按月或分次陸續向被上訴人請領款項
      ，其每期款項之請款日期及金額與被上訴人向台電公司請
      領估驗款之日期未必一致，且由上訴人領得之款項金額與
      上訴人依實際施工數量所得按比例請領之工程款金額亦有
      出入，可證上訴人所施工之工程尚未完工，亦未辦理正式
      驗收決算程序，僅係估驗及預支之付款，兩造間就本件工
      程各期款項之給付，並非基於工程完工辦理驗收決算之意
      思表示合致所為，故上開款項之性質非承攬報酬，應屬至
      明。
  ４、故上訴人之承攬報酬請求權之時效期間，應自93年3月間
      起算，即令如被上訴人所自承，其係於93年3月12日將上
      訴人解職，終止與上訴人間之工作契約，則上訴人就已完
      工部分工程之報酬請求權，應自93年3月13日起始得行使
      ，2年之時效期間應至95年3月13日始屆滿，而上訴人係於
      95年2月27日提起本件訴訟，對被上訴人之報酬請求權自
      尚未罹於時效，被上訴人不得以罹於時效為由，拒絕給付
      。
  ５、再者，上訴人依民法第179條不當得利返還請求權請求被
      上訴人給付混凝土、鋼筋、機具費用之請求權時效為15年
      ，亦無罹於時效之情形。原審判決認上訴人之報酬請求權
      已罹於時效，確有違誤，分述如下：
    (1)有關預拌混凝土、鋼筋部分：
      查上訴人所交付被上訴人之預拌混凝土及鋼筋等施工材
        料，業由上訴人代被上訴人先行支付材料貸款予廠商，
        且上訴人就此亦已自上訴人請領工程款數額中扣除，經
        上訴人整理匯總上開材料數量及金額，足以證明上訴人
        在本件工程中，已進場施工之材料數量及未請款之金額
        為3,283,218元，並依此基礎，依不當得利之法律關係
        請求。
      本件混凝土及鋼筋之實際進貨數量、第12期驗收請款表
        累計完成數量及上訴人未完成數量，提出說明如下:依
        被上訴人之「材料貨款明細表」第2頁編號第3、10、28
        項，第3頁第6、23、33項，第4頁第19項等項目之銷售
        額及該等項目交易發票所載之數量，則本件工程自第1
        期至第12期為止175Kg/cm2混凝土之實際進貨數量為150
        1立方公尺，2l0Kg/cm2混凝土之實際進貨數量為3,669
        立方公尺，此應為被上訴人所不爭執。且因預拌混凝土
        於進貨後必須立即施作使用，並無法保存，故上開進貨
        單據所示共計1,501立方公尺之175Kg/cm2混凝土及3,66
        9立方公尺之2l0Kg/cm2混凝土均應已用於本件工程之施
        作，亦即，上訴人應得按此進貨數量請求被上訴人依合
        約單價計算給付工程款。上開進貨數量較之於台電公司
        「第12期部分驗收請款表」內所示175Kg/cm2混凝土之
        累計完成數量為1,353立方公尺，2l0Kg/cm2混凝土部分
        為3,669立方公尺，尚分別多出148立方公尺及672立方
        公尺，則上訴人自得就此超過部分請求被上訴人分別給
        付226,440元及1,471,928元。而鋼筋部分依被上訴人之
        「材料貨款明細表」第1頁編號第1、18項，第3頁第3、
        12、19、26項，第4頁第1、6項等項目之銷售額及該等
        項目交易發票所載之數量，則本件工程自第1期至第12
        期為止鋼筋之實際進貨數量為261噸，此應為被上訴人
        所不爭執。且依台電公司對於施工現場之管制規定，相
        關人員及貨物材料之進出均有所控管，一般施工材料運
        進工地後，即不可能再任何自行運離施工現場，從而，
        上開261噸之鋼筋進貨後必然已用於本件工程之施作，
        亦即，上訴人應得按此進貨數量請求被上訴人依合約單
        價計算給付工程款。上開進貨數量較之於台電公司「第
        12 期部分驗收請款表」內所示鋼筋之累計完成數量71
        噸，尚多出145噸，則上訴人自得就此超過部分以合約
        單價10,930元請求被上訴人給付1,584,850元。
      兩造間工程款之計算，固以台電公司部分估驗合格之施
        工數量為參考依據，惟查，上揭混凝土及鋼筋等材料於
        93年1月31日前之實際進貨數量，遠高於台電公司「第
        12期部分驗收請款表」所示累計完成之數量，則上訴人
        既已實際施作該等數量，被上訴人自應依該實際施作數
        量計算工程款，而非僅以「第12期部分驗收請款表」所
        載之數量為計算依據。且本件工程施作過程中，尚有變
        更設計及追加工程款之情事，依台電公司工程採購承攬
        契約第13條約定，工程如有變更設計致增加施工數量時
        ，尚須依該約定辦理相關工程變更及追加工程款程序。
        是以，本件工程於93年1月31日前尚有多次變更設計，
        則台電公司於每期部分估驗時，上訴人之實際施作數量
        未必全然顯示於每期「部分驗收請款表」上，從而，本
        件工程於93年1月31日前，混凝土及鋼筋等材料之實際
        進貨數量及施作數量，與台電公司「第12期部分驗收請
        款表」累計完成之數量，其二者間縱然有所出入，尚非
        可逕認實際進貨數量不可採為工程款之計算基礎，且被
        上訴人主張應依台電公司第12期驗收數量計付工程款，
        而忽略上開各項施工材料之實際進貨數量，其主張亦有
        失衡平之虞。
      再查，被上訴人於本件訴訟中，一方面主張其已代墊如
        「材料貨款明細表」所示數量之材料費用，且不否認該
        明細表所示數量之材料均已實際進貨之事實，一方面卻
        又泛稱該實際進貨數量高於第12期累計完成數量係因「
        上訴人材料多叫」、「有些是溢作的」、「有些上訴人
        施作之後，又打掉重做」云云，而主張應以台電公司估
        驗合格之數量為計算標準，則被上訴人就本件施工數量
        之主張，前後似有矛盾不一之情，亦難謂有理。
      被上訴人一再抗辯混凝土之進貨數量與部分估驗數量有
        所差距，係上訴人施作過程之必然損耗云云，然依上訴
        人所整理175Kg/cm2及2l0Kg/cm2混凝土之未請款數量分
        別高達148立方公尺及672立方公尺，被上訴人於簽收付
        款時，均未表示任何意見，且混凝土之澆製過程固有自
        然損耗之情形發生，其損耗數量所占比例應屬相當低微
        ，以上開差異數值之高，實非一般混凝土之正常損耗情
        形可論 (蓋：若以一台卡車載運8立方公尺之混凝土為
        計，上開數量差異合計所需之卡車台數，近100餘台，
        與一般混凝土之自然損耗情形顯然有別)，是被上訴人
        主張上開數量差異係因混凝土之自然耗損所致云云，洵
        非有理。
      另就鋼筋數量部分，因台電公司每期部分估驗之程序，
        均僅就已完成灌漿部分之鋼筋為估驗並計算其數量，其
        餘未估驗部分則俟日後完成灌漿後方行估驗，是本件工
        程截至台電以司辦理第12期部分估驗為止，鋼筋之施作
        數量僅有71公噸，然實際進貨數量已高達216公噸，且
        本件工程完工驗收結算時鋼筋之總施作數量為310公噸
        ，此觀卷附原審法院向台電公司調閱之工程結算驗收證
        明書所附工程結算明細表第1頁可稽。是以，台電公司
        每期估驗時鋼筋之數量較實際進貨數量為低，應屬正常
        之情形，而上訴人依實際進貨數量請求鋼筋部分之工程
        款，亦應屬合理。
    (2)有關機具費用部分：上訴人之機具及辦公設備放置於工地
      現場未取回部分，其價值共計475,000元，此觀上訴人購
      買之機具數量及購買收據憑證可稽，上訴人爰依不當得利
      之法律關係請求被上訴人返還。且因被上訴人否認上訴人
      離開本件工地現場時留置貨櫃、機具、辦公設備等物品於
      現場之事實，故再提出上訴人離開本件工地，為取回上開
      屬於上訴人所有之機具設備物品時，遭被上訴人對上訴人
      提出竊盜罪嫌之告訴，上訴人則對被上訴人提出妨害自由
      罪告訴，上訴人涉嫌竊盜罪部分業經法院判決無罪確定，
      由當時承辦警員到場拍攝之刑案照片，可證明當時現場確
      放置有貨櫃、機具等物品，被上訴人辯稱上訴人未留有任
      何物品云云，顯非真實。
    (3)被上訴人於工作未完成前，任意終止與上訴人間之契約，
      使上訴人無法繼續履約，就上訴人已完成部分之工程，被
      上訴人應給付上訴人應得之報酬 (民法第490條第1項、第
      505條第2項)。至於上訴人應得之報酬及其他款項之計算
      方式，引用第一審所提之書狀記載。
（三）上訴人得請求物價調整金601,702元：
  １、按契約成立後，情事變更，非當時所得預料，而依其原有
      效果顯失公平者，當事人得聲請法院增、減其給付或變更
      其他原有之效果，民法第227條之2第1項定有明文。按因
      情事變更為增加給付之判決，非全以物價變動為根據，並
      應依客觀之公平標準，審酌一方因情事變更所受之損失，
      他方因情事變更所得之利益，及其他實際情形，以定其增
      加給付之適當數額 (最高法院66年台上字第2975號判例要
      旨)。因情事變更，增加給付之法理，於適用時，應斟酌
      當事人因情事變更，一方所受不相當之損失，他方所得不
      預期之利益及彼此間之關係，為公平之裁量 (最高法院47
      年台上字第1771號判例意旨)。
  ２、民法第227條之2第1項所稱之情事變更，係指契約成立後
      ，其成立當時之環境或基礎有所遽變，非當時所得預料，
      依一般觀念，認為如依其原有效果顯然有失公平者而言，
      該情事變更之事實，應祇須發生於契約成立之後，自有其
      適用 (最高法院95年度台上字第2143號判決意旨)。
  ３、本件被上訴人於承包系爭工程後，即將全部工程轉包上訴
      人施作，上訴人至少施作至93年3月間被上訴人違約終止
      契約止，兩造間之承攬契約雖以口頭約定，而未有物價指
      數調整條款，然自91年8月起至93年3月間上訴人施作系爭
      工程期間，工程物料價格及人事費用增加，非兩造簽約時
      所得預見，且被上訴人就上訴人施作之工程，自業主台電
      公司處領得物價調整金 (參台電公司所製作之「系爭工程
      總物價總指數表」，於原審法院所調閱之工程資料中，詳
      如附件三)，亦可證明物價波動情形，確為真實。
  ４、本件顯有契約成立後，情事變更，非當時所得預料，且依
      客觀之公平標準，被上訴人在將系爭工程全盤轉包予上訴
      人之情形下，以上訴人施作之工程向業主領得物價調整金
      ，如認不須將此部分利益交付上訴人，顯失公平，審酌上
      訴人因情事變更所受之損失，被上訴人因情事變更所得之
      利益，上訴人依民法第227條之2第1項規定及上開最高法
      院判例、判決意旨，自得向被上訴人請求物價調整金額
      601,702元 (計算方式如原審書狀所載)。原審判決遽以兩
      造間承攬契約無物價調整條款之約定，駁回此部分請求，
      似嫌率斷。
（四）對台電公司之回函及對被上訴人辯解之抗辯：
  １、台電公司就本件工程所辦理之每期估驗程序與工程完工後
      之正式驗收程序，於性質、檢驗內容及檢驗標準等方面均
      有差異，即估驗程序與正式驗收程序不同，亦與一般工程
      「分期驗收程序」或「分段驗收程序」不同。每期估驗程
      序與承攬商現場實際施作之數量不必然一致，且估驗程序
      所估驗之各項工作項目之施工數量，承包商提出當期「部
      分驗收請款表」時習慣均以整數請領等，可知每期估驗程
      序所估算之施工數量既與現場實際施作之數量不同，即表
      示每期「部分驗收請款表」所載之施工數量或台電公司估
      驗認可之施工數量，均未能如實反映當期實際施作數量，
      其中契約明列按實作結算部分之工作項目尚須俟工程竣工
      時始得結算確定，從而台電公司每期依估驗程序所得施工
      數量計付予被上訴人之工程款，僅屬估算性質，被上訴人
      就其餘未估驗或依約須實作結算部分，仍得待期估驗時或
      工程竣工時再向台電公司請款，被上訴人公司意此其餘施
      工項目部分對於台電公司之工程款請求權時效當非自每期
      估驗程序完成時起算，而係於工程竣工驗收完成時起算之
      。
  ２、因兩造間之工程款計算係以台電公司每期給付予被上訴人
      之估驗款數，按雙方約定比例分配計算（上訴人89%，被
      上訴人11%），為據，故被上訴人所給付予上訴人之每期
      款項亦有同於台電公司給付被上訴人估驗款之性質，其施
      工數量及款項金額僅為估算性質，非最終驗收結算之性質
      ，則上訴人既有施作上開所主張之混凝土及鋼筋等材數量
      ，自得依約就超過被上訴人依估驗數量計付估驗款以外部
      分，請求被上訴人給付工程款，且該部分工程款之請求權
      時效應自本件工程竣工驗收完成時起算。
  ３、且施工材料中，混凝土部分若超過初凝澆製時間需作廢退
      運，故上訴人必當計算每次施工所需澆製之數量，再通知
      預拌混凝土廠依此數量出料，並無被上訴人所指管理不良
      之問題，況每次澆製過程均有台電公司之監工人員在場監
      督，何可能發生無端浪費情？是本件混凝土於進料後均已
      全數用於工程施作上，應屬無疑。
  ４、鋼筋部分係整批購進堆置在本件工地之鋼筋場，再分批使
      用，此為工程業界之鋼筋材料施作慣例，且本工程所購置
      之鋼筋總量尚在合約範圍內，何生浪費？況上訴人離場後
      ，被上訴人尚補購鋼筋達百噸之量，可見上訴人就鋼筋之
      行為並無超購、浪費之事，且每批鋼筋進場均有台電公司
      監工人員於施工日報表上分別載列用量及存量可查，被上
      訴人一再辯稱上訴人不當浪費及管理不良云云，顯非事實
      。
  ５、依被上訴人與台電公司間之工程契約約定，未經台電公司
      工程司之許可，承攬商不得將已進場材料運離工地現場，
      縱使中途施工人員撤換，亦應由接手工班繼續施工使用，
      即本件所有施工材料於上訴人離場後，均應由被上訴人公
      司概括承受，且被上訴人業已將該材料施作完畢並領取台
      電公司給付之工程款，足證該部分材料均已用於本件工程
      之施作。況台電公司監工人員採駐地全時監督制，無台電
      公司監工人員在場，承攬商亦不得進行施工，由此可知，
      在台電公司監工人員就施工品質及材料數量嚴密監督控管
      情形下，實難發生如被上訴人所稱管理不良、無端浪費之
      情事，被上訴人以此置辯，要難憑採。
  ６、物價指數之調整係政府因應通貨膨脹、材料成本增加而給
      予承包廠商購置材料之金額調整，以符契約衡平；本件被
      上訴人與台電公司間工程契約既有關於物價調整之約定，
      且台電公司亦依物價指數調整計付工程款予被上訴人，上
      訴人與被上訴人間雖未訂立書面工程契約，惟雙方並無排
      除物價調整之約定，基於公平原則，本件工程施作期間，
      物價指數既有增加情事，被上訴人當應依物價指數調整標
      準計付上訴人此部分增加之材料成本，以符公平正義。
  ７、台電公司辦理本項工程期間經歷多次變更設計，承攬商於
      未取得新設計圖說前，僅能等待核定，無法繼續施工，自
      無法按照預定進度施工，且被上訴人發現變更設計後，其
      若自行施作應可獲得更高利潤（因施工難度降低之故），
      因此欲收回本件工程自行施工，方指稱上訴人施工不力，
      品質不良等語，顯非允切。
  ８、至被上訴人所辯為上訴人代墊薪資款項云云，被上訴人所
      提出之員工名冊中，全部均為被上訴人公司之職員，渠等
      人員薪資原應由被上訴人所分配11%管理費中支付，其竟
      歸屬上訴人應負擔之成本費用，顯非合理，其中潘家正、
      周義智、林清文等3人薪資合計454,000元，應予扣除（因
      潘家正、周時任等2人當時任職被上訴人於東華大學之工
      地，林清文則任職花蓮機場工地，均非本件工程之工地管
      理人，不應自本件工程中支領薪資），是本件工程中上訴
      人應負擔之工人工資僅有580,125元，非被上訴人所主張
      之1,034,125元。
  ９、材料貨款部分，被上訴人雖先給付12,077,200元，且被上
      訴人就此已於上訴人應得之工程款中全部扣除，惟被上訴
      人仍應就已進貨而未請款之材料施工工款部分給付予上訴
      人。另費用及小額支出2,144,033元，均屬被上訴人公司
      營運所需之支出項目，應由被上訴人之11%管銷費支出，
      核與上訴人無涉。代墊工資1,034,125元應扣除454,000元
      ，至第8期至12期代施工工程款320萬元部分，因被上訴人
      已就材料款部分自於代墊之12,077,200元中扣除，且此部
      分其為上訴人所代墊之工資僅580,125元，是就上開5期施
      工部分應無其他應扣部分。
（五）證據：
  １、提出─(1)材料貨款明細表暨相關發票。
            (2)混凝土及鋼筋數量比較統計表。
            (3)鋼筋部分估驗過程照片數幀。
  ２、並請求向台電公司函查：
    (1)依台電公司與被上訴人所簽訂之工程採購承攬契約第五條
      付款辦法所定「…開工後每月底由本公司按訂價單內列有
      項目且經認可之估驗完成數量核計應得款後核付95%」，
      台電公司每月 (每期)所辦理之估驗程序，與工程全部竣
      工後之正式驗收程序，其二者之性質、檢驗內容、檢驗標
      準是否相同? 若否，則其差異為何?
    (2)每期估驗程序所估驗之各工作項目之施工數量，與承攬商
      現場實際施工之數量是否必然一致? 若否，則該不一致部
      分之數量於嗣後之估驗程序或完工後正式驗收程序中是否
      再行確認計算?
    (3)估驗程序中，就混凝土 (含l75Kg/cm2及2l0Kg/cm2)及鋼
      筋等二種施工項目之施作數量，台電公司如何辦理估驗程
      序? 其估驗完成數量之計算標準為何?
    (4)本件工程第12期估驗程序完成前，是否曾辦理變更設計?
      若有，其變更設計之內容是否導致混凝土 (含175Kg/cm2
      及2l0Kg/cm2)及鋼筋等二種施工材料之施作數量增加? 若
      有，其分別增加之數量為何?
三、被上訴人聲明：駁回上訴及假執行之聲請，如受不利判決，
    願供擔保免為假執行。
    其陳述略以：
（一）上訴人雖否認其於原審所為被上訴人向台電領取各期工程
      估驗款後，上訴人即得分次向被上訴人請領報酬之自認，
      惟上訴人為上述自認之事實，已載明原審提出之書狀內，
      不容事後任意撤銷之。
（二）按承攬之報酬及其墊款之請求權，因2年間不行使而消滅
      。報酬應於工作交付時給付之，無須交付者，應於工作完
      成時給付之；工作係分部交付，而報酬係就各部分定之者
      ，應於每部分交付時，給付該部分之報酬，民法第127條
      第7款、第505條定有明文。本件兩造間之契約係屬承攬契
      約，而上訴人於原審自承被上訴人向台電公司領取各期工
      程估驗款後，即得分次向被上訴人請領報酬，被上訴人向
      台電公司領取各期估驗款時，上訴人對被上訴人之承攬報
      酬請求權即可行使，依民法第128條規定，自上訴人得請
      求時起，消滅時效即開始起算，則依被上訴人所提系爭工
      程第1至12期估驗時間及金額明細表觀之，上訴人第1至12
      期承攬報酬請求權消滅時效之起算點分別為台電公司向被
      上訴人支付各期估驗款，即分別自91年12月20日、92年1
      月21日、92年1月27日、92年3月14日、92年4月21日、92
      年5月27日、92年9月17日、92年11月7日、92年12月4日、
      92年12月24日、93年1月16日、93年2月20日，而上訴人遲
      至95年2月27日始起訴，各期承攬報酬之請求權自已罹於
      時效。又民法第128條規定消滅時效，自請求權可行使時
      起算，該條所謂「可行使時」，係指請求權人行使其請求
      ，客觀上無法律上之障礙而言，要與請求權人主觀上何時
      知悉其可行使無關。上訴人雖主張其不知第12期工程款之
      入帳日期，惟不影響上訴人各期承攬報酬請求權消滅時效
      起算點之認定。故上訴人之就系爭工程所得請求之承攬報
      酬已罹時效，自不得再為請求。
（三）至上開各期請款日期不一致係因上訴人無法支付材料費等
      ，故由被上訴人代墊後，再扣款，上訴人之後並已超領。
      且92年9月開始，大部分工程均由被訴人另行委工代上訴
      人施作，而撤換上訴人則係因台電明白向被上訴人表示上
      訴人不適任，方終止雙方承攬關係。
（四）而上訴人於施作本件工程期間，工程係由上訴人管理，使
      用材料由其購買 (因上訴人欠缺資金，於上訴人購買後，
      請被上訴人代墊材料款)，廠商運來之材料均由上訴人簽
      收。上訴人購買之材料超過其使用量，所形成之浪費，是
      工地管理不良所致，其損害應由上訴人自己承擔。被上訴
      人應給付上訴人之報酬，仍以向台電公司領取各期之工程
      款，扣除11%之管消費用及稅金後，以89%計算，無須計算
      上訴人之材料費。
（五）上訴人稱留置現場有混凝土、鋼筋及機具等價值475,000
      元，並物價指數金額601,702元等節，並不實在，被上訴
      人否認上訴人有放置機具及鋼筋水泥等，亦無未領取之退
      稅，上訴人憑空請求，並無理由，且兩造間並無約定工程
      款得按物價指數調整，上訴人之請求係屬無據。
（六）被上訴人於94年4月4日向台灣電力公司萬榮工程處申請按
      物價指數調整工程款，經台灣電力公司萬榮工程處94年5
      月4日以D萬榮字第9404-119lY號函准本工程自92年10月1
      日至93年12月31日期間之各期估驗款內直接工程費之物價
      調整金額總計5,145,341元，詳所附物價調整表。(見被上
      證1號)，依上開物價調整表記載，第1期至第8期調整金額
      均為0元，第9期 (即92年10月1日至92年10月31日)調整金
      額33,705元；第10期調整金額28,096元；第11期調整金額
      78,552元；第12期調整金額208,201元，以上合計348,554
      元，並非上訴人稱調整金額601,702元，上開金額中仍有
      11%歸被上訴人所得。況且：
  １、兩造並無約定，台灣電力公司物價指數調整而增加之工程
      款，上訴人可以請求。
  ２、因上訴人工作不力進度落後，且工程品質不良，被上訴人
      不得已，被上訴人不得已，於92年9月進場係施作，上訴
      人自92年9月起至93年1月31日共有5期工程之估驗。92年9
      月1日至30日為第8期，實際完成之工程款為1,942,227元
      ;92 年10月為第9期，實際完成之工程款為2,775,568元
      ;92 年11月為第10期，實際完成之工程款為1,562,012元
      ；92年12月為第11期，實際完成之工程款為2,083,132元
      ；93年1月1日至1月31日為第12期，實際完成之工程為
      2,965,272元，以上5期完成之工程款合計11,328,211元。
      在5期工程施工期間，上訴人所提工資表支出之工資共2,
      616,941元，被上訴人支出工資為1,034,125元，按兩造支
      出工資之比率計算各人完成工程款，上訴人約得811萬元
      ，被上訴人約得320萬元。故被上訴人代上訴人施作而完
      成之工程款320萬元，亦可對上訴人所稱之調整工程款348
      ,554 元或601,702元中扣除。
  ３、被上訴人於本件工程中得對上訴人請求之項目及金額分敘
      如下：因被上訴人曾代墊部分款項，包括：(1)材料貨款：
      12,077,200元。(2)費用及小額支出：2,144,033元。(3)代
      付工資及薪資：1,034,125元。再加上第8期至第12期代施
      工之工程款320萬元。合計18, 455,358元，上開金額亦已
      高於上訴人所提可得請求之工程款。且若以上訴人所提請
      求之工程款為基礎計算，即被上訴人代墊材料貨款12,077
      ,200 元，扣除上訴人爭執之1,888,104元，故上訴人承認
      被上訴人代墊材料及貨款為10,189,095元，再加上被上訴
      人主張代付工資及薪資之1,034,125元中，扣除上訴人爭
      執之454,000元，即上訴人不爭執之580,125元，共計10,
      769,220元為被上訴人得請求上訴人給付之數額，而上訴
      人請求之工程款為4,781,930元，上訴人尚欠被上訴人
      5,987,290元，自已不能再向被上訴人請求款項。
（七）證據：台灣電力公司萬榮工程處94.5.4 D萬榮字第9404-1
            191Y號函影本1份。
四、經查：
（一）本件上訴人於原審書狀中明確記載於被上訴人向台電領取
      各期工程估驗款後，上訴人即得分次向被上訴人請領報酬
      ，有上訴人之書狀附卷可參，顯係在對他造所為不利於己
      之事實主張為積極之承認，原審認此部分係屬自認，並無
      違誤。自不得以事後認此項陳述於己之法律上主張有所齟
      齬，即肆意否認此項不利於己之陳述，故原審就此部分之
      認定並無違誤。
（二）再參以兩造間就系爭承攬契約僅就分期部分之工程為約定
      ，核與被上訴人與台電公司所訂之契約不同，此亦得由上
      訴人坦承就工程完成後，被上訴人得向台電公司領取5%估
      驗款部分之金額並未有所約定，且自系爭工程早已完工，
      保固期間亦已屆滿，被上訴人且已領取上開之5%保留款，
      上訴人從未對之主張權利之情形以觀，足以認定兩造間就
      系爭工程之約定係以各期工程完成時為領取款項之時間。
      再參以上訴人確係於每期工程完工後即向被上訴人領取約
      定之工程款，亦有兩造所提之領款資料附卷可參，故兩造
      間就系爭工程之領款時間應係以各期工程結束後即得領取
      。而參以系爭工程第1至12期估驗時間及金額明細表之記
      載，上訴人第1至12期承攬報酬請求權消滅時效之起算點
      分別為台電公司向被上訴人支付各期估驗款，即分別自91
      年12月20日、92年1月21日、92年1月27日、92年3月14日
      、92年4月21日、92年5月27日、92年9月17日、92年11月7
      日、92年12月4日、92年12月24日、93年1月16日、93年2
      月20日，則原審以上訴人遲至95年2月27日始行起訴，各
      期承攬報酬之請求權自已罹於時效，自屬可採。上訴人辯
      稱其領取工程款之時間係至全部工程結束後方起算云云，
      惟既未能提出證據以資證明，自難認其主張可採。
（三）至上訴人所請求鋼筋及混凝土部分，雖提出進貨發票影本
      等，惟此僅足以證明上訴人曾購進該等貨物，惟實際上該
      貨品是否全數用於系爭工程則未能舉證證明。況依台電公
      司函覆之上開資料顯示，系爭工程之計算材料等款項係以
      實做量計算，並非以進貨量計價，被上訴人與台電間既為
      上開約定，被上訴人將系爭工程轉予上訴人承做，依理自
      不可能訂立較其原本所得請求數額為高之以進貨材料計價
      之契約，故上訴人此項主張亦不可採。退而言之，縱如上
      訴人所述，其進貨之數量全數用於系爭工程，然依被上訴
      人所提台電公司函，系爭工程於上訴人施工期間品質不佳
      ，有甚多重做之情形，而工程品質係承包人員就工程之施
      作應有一定品質之保證，自應就實際完成而經驗收之數量
      計算價格，以進貨價格計算實難認有理，故上訴人此部分
      請求為無理由。
（四）上訴人所提留於現場機具部分，雖曾提出經被上訴人法定
      代理人提出告訴而經檢察官為不起訴處分之案件為據，然
      經本院調閱上開臺灣花蓮地方法院94年偵續字第21號案卷
      ，該案件僅認定上訴人竊盜犯行罪嫌不足，然並未認定上
      訴人確曾將其所述之機具留置於系爭工程現場，故上訴人
      此項主張自亦不可採。
（五）至物價指數調漲部分，因兩造間僅係就各期工程之給付為
      約定，而物價指數調漲則係因營建工程履行期間較長，容
      易因時間因素而遭受物價波動的損失，為避免因物價波動
      而發生爭執，而於契約中事先約定如物價變動達一定程度
      ，按一定之方式，調整契約原約定計算之工程款，上訴人
      並未能舉證與被上訴人間就系爭工程有此項約定，自不能
      藉被上訴人公司與台電公司間之契約推認兩造間亦有此項
      約定，故上訴人此項主張亦屬無理由。況系爭工程實際自
      92年9月起即由被上訴人入場施作，此亦經上訴人坦承在
      卷，上訴人自亦無從請求被上訴人實際進行工程而由台電
      公司依物價指數調整之工程款。
（六）至被上訴人終止與上訴人承攬契約部分，參以卷附台電公
      司發函要求被上訴人之內容，及上訴人亦坦承自92年9 月
      起被上訴人即進場施作之事實，足以認定被上訴人確有理
      由與上訴人終止契約，且確已於92年9月終止與上訴人間
      之承攬契約，故上訴人請求自92年9月至93年1月之工程費
      用即無理由。至上訴人辯稱係因台電公司多次變更設計，
      致 其工程進度落後云云，參以台電公司97年10月15日電建
      字第09710000041號函覆本院有關系爭工程變更設計部分
      ，答稱「有變更。第12期估驗程序完成前，依據本工程簡
      易水土保持申報書審查委員意見，辦理變更設計，其混凝
      土175Kg/cm2減少2,000立方公尺，混凝土2l0Kg/cm2增加3
      ,700 立方公尺，鋼筋增加100Ｔ，上開項目係依原契約按
      實做計量計價項目，第12期估驗請款完成數量為混凝土（
      175Kg/cm2）1,353立方公尺，混凝土（2l0Kg/cm2）2,997
      立方公尺，鋼筋71Ｔ。尚在原契約範圍內。」等語，足以
      認定系爭工程之變更設計應非如上訴人所述之在其施工期
      間造成其工程之延誤，上訴人所辯不足採信。
（七）況依上訴人要求本院向台電公司函查之資料，經該公司以
      97年10月15日電建字第09710000041號函覆內容明確記載
      每月（每期）所辦理之估驗程序，與工程全部竣工後之正
      式驗收程序，估驗之項目及請款等，均係依承攬契約規定
      檢驗，其檢驗方式則依契約內容定之，此與兩造間之契約
      並非完全一致，上訴人無從依被上訴人與台電公司之契約
      關係推認其與被上訴人間契約之內容。
五、本件事證已臻明確，兩造其餘主張、陳述及所提之證據暨攻
    擊防禦方法，核與本件判決之基礎不生影響，爰不一一詳予
    論述，併此敘明。
六、綜上所述，上訴人本於承攬之法律關係，請求被上訴人給付
    6,586,710元及利息，為無理由，不應淮許，其假執行之聲
    請亦失所附麗，應予駁回。原審為上訴人敗訴之判決及駁回
    其假執行之聲請，並無不合。上訴意旨指摘原判決不當，求
    予廢棄改判，為無理由，應予駁回。
七、據上論結，本件上訴為無理由，依民事訴訟法第454條、第
    449 條第1項、第78條，判決如主文。
中    華    民    國    98    年    1    月    12     日
                  審判長法  官   何方興
                        法  官   林德盛
                        法  官   王紋瑩
以上正本係照原本作成。
如不服本判決，應於收受送達後20日內向本院提出上訴書狀，其
未表明上訴理由者，應於提出上訴後20日內向本院補提理由書狀
(均須按他造當事人之人數附繕本)上訴時應提出委任律師或具有
律師資格之人之委任狀；委任有律師資格者，另應附具律師及格
證書及釋明委任人與受任人有民事訴訟法第466條之1第1項但書
或第2項 (詳附註)所定關係之釋明文書影本。
                        書記官   楊明靜
中    華    民    國    98    年    1     月    12    日
附註：
民事訴訟法第466條之1(第1項、第2項)：
對於第二審判決上訴，上訴人應委任律師為訴訟代理人。但上訴
人或其法定代理人具有律師資格者，不在此限。
上訴人之配偶、三親等內之血親、二親等內之姻親，或上訴人為
法人、中央或地方機關時，其所屬委任人員具有律師資格並經法
院認為適當者，亦得為第三審訴訟代理人。
（附件）
臺灣花蓮地方法院民事判決              95年度重訴字第10號
原      告  乙○○    住花蓮市○○路201巷24號
                      身分證統一編號：Ｚ000000000號
訴訟代理人  簡燦賢律師
複代理人    吳秋樵律師
被      告  義慶營造有限公司
                      設花蓮市○○路326號
法定代理人  甲○○    住花蓮市○○街147號
訴訟代理人  廖學忠律師
上列當事人間請求給付承攬報酬事件，本院於民國97年3月26日
言詞辯論終結，判決如下：
    主      文
原告之訴及假執行之聲請均駁回。
訴訟費用由原告負擔。
    事實及理由
一、按訴狀送達後，原告不得將原訴變更或追加他訴；但請求之
    基礎事實同一、擴張或減縮應受判決事項之聲明者，不在此
    限，民事訴訟法第255條第1項第2款、第3款分別定有明文。
    本件原告原起訴請求被告給付新台幣（下同）8,197,015元
    及法定遲延利息，嗣於97年3月5日具狀變更為請求被告給付
    6,586,710元及法定遲延利息，並追加他項費用之請求（如
    附表所示），有起訴狀、民事訴之變更暨辯論意旨(二)狀、附
    表可參（本院卷5、276、282頁），被告則表示不同意，惟
    原告為訴之變更前後所依據者，均為兩造於民國91年間口頭
    約定之承攬契約，基礎事實同一，且屬減縮應受判決事項之
    聲明，依據前述說明，原告所為訴之變更、追加，應予准許
    ，合先敘明。
二、原告主張：
  (一)被告於91年8月間向台灣電力公司萬榮工程處（下稱台電公
    司），投標承攬「萬榮林道STA10.5k至STA12.5k緊急搶修工
    程」（下稱系爭工程），施工期間自91 年8月2日起450日曆
    天。被告標得該工程後，旋以口頭與原告約定，將系爭工程
    全部由原告施作，條件為以工程費89％不含稅（開立發票應
    退5％營業稅）計算為報酬由原告承攬，餘百分之11則為被
    告之利潤、管銷費用、稅金等，由於被告為規避轉包事宜暴
    露，是以兩造並沒有簽訂任何書面契約。原告依兩造之約定
    ，於91年8月間僱用工人，及租用機具、自有機具等進場施
    作。施作期間每月為一期由原告製作請款書，被告向台電公
    司請款，由被告扣除11％、代墊材料款等，再將餘額以支票
    支付予原告。詎被告於92年9月間在未解除與原告間之承攬
    契約情形下，強行介入部分工地之施工，至93年3月間被告
    因不明原因，竟停止原告施作權利，自行僱工及機具入場施
    作，並勒令原告停工。計原告施作到被告向業主台電公司請
    領第12期工程估驗款。原告施作期間，工程所需之材料諸如
    鋼筋、塑膠管、模板木材、水泥管、施工五金、高壓機械、
    辦公文具、工人薪資、各種所需機械之租金均由原告支出。
    台電公司是分次估驗付款，原告承攬系爭工程對被告亦是分
    次領取報酬。
  (二)原告施作期間共請款12期，總金額19,096,730元【嗣後原告
    同意以台電公司第12期驗收請款表上所載之本期累計完成金
    額22,593,365元為本件所得請求之計算基準〈參本院卷149
    頁〉，後改稱依台電公司工程日報93年3月11日之記錄，依
    據施工日報表所載之施工項目及進度乘以各類工項之單價，
    分為30,422,822元〈原來項目〉及148,532元〈增加項目〉
    ，合計30,591,354元，加上營業稅〈為工程款5％〉，總計
    32,120,922元為計算基準〈參本院卷184頁〉，後又同意依
    兩造前開所協商之22,593,365元為計算標準〈參本院卷277
    頁〉】，被告只給付原告5,589,800元，扣除11％及代墊款
    ，應再給付原告4,781,930元（含保留款1,136,365元）【惟
    後改稱被告所得請領之工程款應以32,120,922元為計算基準
    乘以被告所得請求之89％，並扣除被告業已支付之5,589,800
    元，原告所得請求之工程款部分應為24,294,444元〈參本院
    卷184頁〉，後又同意以台電公司第12期驗收請款表上所載
    之本期累計完成金額22,593,365元為本件所得請求之計算基
    準，22,593,365元扣除被告應得之工程款11％、借牌費用
    2,485,270元、代墊款10,769,221元、原告借貸5,589,800元
    ，原告應得再請求工程款3,749,074元〈含保留款1,136,365
    元〉〈參本院卷282頁〉】。此外，原告於施作期間尚餘諸
    多175kg/c㎡混凝土進價56,304元、210kg/c㎡1,184,338元
    （關於混凝土留置於施工現場部分，後變更為以施工後之合
    約單價計算）、鋼筋1,757,107元（後減縮此部分之請求〈
    參本院卷278頁〉）等材料，放置工地機具273,050元，尚未
    領退稅額144,286元。
  (三)被告於96年6月21日民事答辯狀中主張原告請求權已罹於時
    效，惟兩造已於96年1月31日言詞辯論時進行爭點整理程序
    ，依民事訴訟法第270條之1第3項規定，當事人應受拘束，
    被告既於爭點整理程序中未提出時效抗辯，於法應不得再行
    提出，鈞院依法不得審酌。兩造間為承攬關係，工作完成才
    可以請求工程款，估驗款只是配合被告與業主間之約定，不
    應作為原告請求權時效消滅起算之依據，故兩造間承攬契約
    工程款係於工作完成後，原告始得向被告請求，兩造係約定
    系爭工程完成後一次請領工程款，施工期間被告交付原告之
    款項全以借支方式為之，嗣領得工程款後再抵銷。此外，原
    告並不知第12期工程款入帳之時間為何。
  (四)就被告所主張之代墊費用方面：
  1.被告稱先行代墊之材料貨款計12,077,200元：依台電公司93
    年2月1日工程日報【監工日報】，鋼筋之施作為82噸，惟被
    告主張墊付之鋼筋數量為億純公司186.26噸、明雄公司為
    29.92噸、嘉東公司金額958,867元（數量不詳），至少總計
    216.18噸，顯有浮報之嫌。故超過上開82噸之部分，至少計
    有134.18噸，被告不得主張。被告所列之鋼筋代墊款，總計
    2,709,508元中得向原告主張之數額為821,404元，其他部分
    之金額1,888,104元（0000000－000000＝0000000）即不得
    向原告主張為代墊款。故被告得主張材料之代墊款為
    10,189,096元（00000000－0000000＝00000000）。原告原
    於起訴書中主張原告留於工地現場之鋼筋市值1,757,107元
    ，經比對被告所提出各項單據、施工日報及驗收請款表等資
    料，即可查知原告主張尚有部分之施工原料存於施工處所之
    事實並非虛妄。惟為計算方便，此部分原告既已主張被告超
    過82噸之部分不得向原告主張墊付，原告關於原起訴狀中之
    鋼筋市值1,757,107元部分，即予減縮
  2.被告稱先行墊付之費用及小額支出總計2,144,037元：該各
    項費用本應由被告所得11％管銷費用中支付，與原告無涉，
    何能再將上開款項作為先行墊付之款項而向原告請求？原告
    否認被告所提出費用及小額支出之金額為被告就系爭工程之
    墊付款數額。
  3.被告稱先行墊付之工資及薪資達1,034,125元：其中周義智
    、林清文、潘家正為被告之員工，其等薪資之支付係包含於
    管銷費用之內，不應再行向被告主張，故潘家正薪資225,000
    元、林清文薪資94,000元及周義智薪資135,000元，合計
    454,000元，不能再向被告主張。
  4.關於被告所稱之品管勞安費、薪資部分、試驗費、勞保及健
    保費、工程保險費等費用均不得向原告主張係代墊費用，因
    該等費用本即約定由被告負擔。被告試圖以其與業主間之契
    約約定，混淆被告與原告間之權利義務關係，顯有張冠李戴
    之嫌，其舉證責任仍有不足。
  (五)依台電公司第12期部分驗收請款表內容所載，175kg/c㎡混
    凝土該期累計完成數量僅1353立方公尺，然被告主張墊付之
    預拌混凝土數量為1501立方公尺。因『預拌』混凝土進貨後
    即須馬上施工，無法暫存，依被告所提出之單據（於96年11
    月28日始行提出，乃本事件爭點整理之後），原告方得知悉
    175kg/c㎡混凝土於93年1月31日前真正施作之數量為1501立
    方公尺。故超過上1353立方公尺部分，計有148立方公尺，
    此部分應以合約單價計算再給付原告之數額，即226,440元
    （148×1530＝226440），原告依法得為追加請求。又依前
    開驗收請款表內容所載，該期210kg/c㎡混凝土累計完成數
    量2,997立方公尺，惟被告主張墊付之預拌混凝土數量為
    3668.5立方公尺，依上同一理由，故按被告所提出之單據（
    於96年11月28日始行提出，乃本事件爭點整理之後），原告
    方得以知悉210kg/c㎡混凝土於93年1月31日前真正施作之數
    量為3668.5立方公尺。故超過上2,997立方公尺部分，計有
    671.5立方公尺，此部分應以合約單價計算再給付原告之數
    額，即1,471,928元（671.5×2192＝0000000），原告亦為
    追加請求。原告前於起訴狀所載以現場尚有175kg /c㎡之混
    凝土市價為56,304元，210kg/c㎡之混凝土市價為1,184,338
    元，經被告提出相關單據及比對施工日報表、工程結算表後
    ，應改以合約單價計算金額，原計算基礎並予更正，真正擴
    張之金額僅分別為170,136元（000000－00000＝170136）及
    287,590元（0000000－0000000＝287590）。預拌混凝土（
    即混凝車）必須前往工地立即施工，不得久放，此乃公知之
    事實，依法應係毋庸舉證。另關於被告之計算方式，僅以原
    告於97年3月5日所提之變更意旨狀即附表所示（可領得之工
    程款）項下之計算結果，認為原告已無得請求之金額。然原
    告之所以可領得之工程款項減少，乃因本案進行中因證據之
    調查所得計算方式之改變，此觀該附表編號5、6、7、8、11
    等表格即明，被告計算方式顯然尚欠公允，反係原告之計算
    方式較為周全。依台電公司第12期部分驗收請款表內容所載
    ，該期累計完成鋼筋數量僅71噸，故已施作未請款之部分，
    計有11噸（即82-71＝11），此部分以合約單價計算，應再
    給付原告之數額，為120,230元（11×10930＝120230），原
    告依法予以追加請求。
  (六)工程之施作因時日久遠，為平衡承包廠商所負擔之物價波動
    風險，均設有物價調整制度，本件即有物價調整制度，依據
    台電公司所製作之「系爭工程總物價總指數表」（於鈞院所
    調閱之工程資料中，詳如附件三），原告施工日期為91年8
    月2日至93年3月11日，被告總計領得14期之估驗款（第14期
    部分僅11日），經核算結果，第1期至第13期之物價調整金
    額為83,548元，第14期部分為188,026元（計算方式：第14
    期金額512,798÷30×11＝188,026），是以物價調整金額總
    計1,023,574元【後原告改稱1~12期累積之物價調整金額為
    348,554元，此部分均為原告所施作，應歸原告所有，誠如
    上開一至三追加部分之金額，均為原告施作而尚未計價之部
    分，其物價調整金額理應亦歸諸原告。按本件工程自第13期
    至第15期之物價調整表經計算後分為：0.1392、0.1730及
    0.1645（詳如附件四，系爭工程物價調整百分比表，為原告
    所整理），為方便計算故，原告同意以0.1392計算上開一至
    三追加部分金額之物價調整金額。上開追加之金額總計為
    1,818,598元（226440＋0000000＋120230＝0000000），經
    乘以物價調整百分比0.1392後，為253,148元（0000000×
    0.1392＝253148）。故關於物價調整金額部分，原告總計尚
    得請求601,702元（348554＋253148＝601,702），（本院卷
    263至264頁）】。
  (七)爰依民法第490條第1項、第505條第2項請求承攬報酬，依同
    法第179條規定請求混凝土、鋼筋、機具之費用。並聲明：
    被告應給付原告6,586,710元（細目如附表所示），及自起
    訴狀繕本送達翌日起至清償日止，按年息百分之五計算之利
    息；原告願供擔保請准宣告假執行。
三、被告則以：
  (一)被告向台電公司標得之系爭工程交原告僱工管理施作，雙方
    約定由原告管理上開工地擔任工地主任，其報酬為被告向台
    電公司領得工程款，扣除成本支出（包括材料費、代付工資
    及其他費用等）、稅金後及被告應得之金額（工程款11％）
    ，餘額由原告取得。原告施作至92年8月間，因工程進度落
    後，品質不良，又不聽從台電公司檢驗人員之指示改善，該
    處一再催促被告將原告更換，被告乃於92年9月間直接自行
    施工，原告留下改善其施工瑕疵等部分工程，但原告依然如
    故，在台電公司堅持撤換原告職務之情形下，被告至93年3
    月12日將原告解職，終止與原告間之工作契約，故原告對於
    92年9月以後被告領取之工程款即不能全部請求。
  (二)被告向台電公司標得系爭工程至第12期工程為止之工程款計
    為22,593,365元（未稅），扣除以11％計算之被告管銷費用
    2,485,270元後為20,108,095元，再扣除被告於施工期間支
    出之材料貨款計12,077,200元，費用及小額支出2,144,037
    元，被告於92年9月進場施工至完成第12期工程為止，支出
    工資及薪資1,034,125元，餘款4,852,733元始為原告應得之
    款項，但原告向被告領取5,845,140元，已逾992,407元，原
    告領取之款項已經超過原告施作系爭工程可取得之報酬，故
    原告已不能再向被告請求。
  (三)原告並未購買混凝土及鋼筋，被告終止原告之工作契約時，
    工地現場亦無留存原告購買之混凝土、鋼筋及機具。原告向
    被告所請求之第1期至第12期工程款，最終之第12期工程工
    期為93年1月1日起至1月31日為止，原告於93年2月13日製妥
    請款書由被告向台電公司請款，台電公司於93年2月20日入
    帳，為原告所知悉，應可立即向被告請求，至原告起訴時止
    ，仍逾2年以上，故原告工程款之請求，罹於時效而消滅，
    被告自得拒絕給付。原告雖主張其不知工程款入帳日期，惟
    原告為取得工程款，每期製作請款單給被告，再由被告依原
    告所製作之請款單向業主請款，92年9月業主要求撤換原告
    後，原告亦每期製作請款單給被告，是以原告於各月提出請
    款單時就應知悉各期的工程款被告已經領取，原告請求權時
    效就開始進行。
  (四)原告對被告墊付之材料貨款12,077,200元，扣除其爭執之
    1,888,104元，原告承認被告代墊材料及貨款尚有10,189,095
    元。被告主張代付工資及薪資部分1,034,125元中，扣除原
    告爭執之454,000元，尚承認580,125元。核算上述原告承認
    之被告代墊數額共計10,769,220元，而原告之請求依兩造於
    96年1月31日協商爭點時，原告請求之金額有12期之工程
    款3,645,565元加保留款1,136,365元（合計4,781,930元）
    ，現場留存混凝土1,240,642元、鋼筋1,757,107元、機具
    273,050元、退稅額144,286元（計3,415,085元）。＋
    總共8,197,015元，及原告於97年2月4日追加請求金額
    2,420,300元，兩者合計10,617,315元。以原告應償還被告
    之材料費及工資10,769,220元扣抵原告之請求10,617,315元
    ，原告尚欠被告151,905元。況且，被告否認原告於工地現
    場留有混凝土、鋼筋及工具，原告亦無退稅款可請求，蓋原
    告於工程施作期間，一再以欠缺資金為由，要求被告代購材
    料，原告於92年9月間已知被告收回工程，無由籌措資金購
    買材料，而致其負擔增加，尤其第12期以後，原告完全退出
    工地，更不可能去購買材料給被告施作。至於監工日報表之
    進料，與各期工程結算之材料數量不符，其原因有：混凝土
    在施作時會流失、原告多次澆置厚度不足等情況，經台電公
    司要求打掉重新施作，再結算之數量必然會少於監工日報表
    之進料數量。至於鋼筋情況亦是相同，故原告欲以監工日報
    表之進料數量計價，而不以完成承攬之工作為計算，應無理
    由。
  (五)原告雖否認被告代墊款項，惟：
  1.原告否認被告鋼筋代墊款中之1,888,104元，上開款項含有
    被告支付嘉東工業有限公司（下稱嘉東公司）之鋼構款
    958,867元，故鋼筋款僅為929,237元。被告分9次購買鋼筋
    ，剔除原告承認之部分金額，原告所否認之其中編號1及編
    號6、7、8、9明細，其中編號1、7、8三次由原告簽收，編
    號6由原告之女鐘永純簽收，編號9係被告進場後由被告人員
    潘家正簽收，且簽收之數量與統一發票之數量相符，應可認
    被告購買用於系爭工程之鋼筋929,237元為真正。
  2.代墊支付嘉東公司鋼購款958,867元部分：系爭工程有鋼構
    橋製作安裝工程，內容包括鋼構材料及製安裝覆工板製作加
    工及安裝工程、欄桿製作及現場安裝，本應由原告施作，原
    告無力施作，被告不得已，於92年11月17日與嘉東公司簽約
    ，交由該公司施作，合約金額為1,368,360元，竣工日期為
    92年12月25日以前。被告於嘉東公司請款時分兩期支付，於
    92年11月28日、93年1月17日各支付390,960元、56,907元，
    被告此項支出，信而有徵。原告對被告開立之兩紙統一發票
    形式上為真正並不否認，被告並提出工程承攬契約，已足證
    明該工程款係被告為系爭工程中第12期範圍內之支出。
  3.品管勞安費113萬元部分：
  被告於92年2月6日標得系爭工程，與業主台電公司之工程採
    購承攬契約第5頁約定「乙方（即被告）負責人必須親自或
    派富有工程及管理經驗之工地負責人代表乙方常駐工地督工
    管理」。於契約書附件之施工說明書貳、細則七「工程安全
    衛生管理」第1款規定：「本件一切有關勞工安全衛生事項
    ，乙方應遵照政府有關勞工安全衛生法令規章辦理，勞工安
    全衛生管理人員於開工後應常駐工地……」；第2款規定「
    (1)(2)乙方應選派曾接受公共工程委員會或其指定訓練機構辦
    理之公共工程品質管理訓練課程，並取得結業證書至少1人
    為品管人員; 品管人員應於施工時在工地執行職務」。故系
    爭工程必須有工地主任、勞工安全衛生管理人員（即勞安人
    員）及品管人員，其薪資之支出，於各期驗收請款表之29項
    有「品質管制費」，31項有「工程安全設備及管理費」，為
    各期工程款可得請求之項目，而非屬被告可取得總工程款11
    ％之管理費內。
  系爭工程於91年8月開工時，業主認可之工地主任為原告，
    勞安人員為李福春、品管人員為潘家正。李福春為勞安人員
    ，被告並向行政院勞工委員會北區檢查所報備，李福春、潘
    家正二人由被告代為僱用並代支薪資。潘家正每月45,000元
    、李福春每月5萬元。原告在92年7月1日將勞安人員由李福
    春改僱為陳志雄而支付薪資，於92年10月7日再改換劉隆昌
    ，92年10月25日改為黃三源，故被告支付李福春之薪資，至
    92年6月止，計55萬元，支付潘家正薪資，算至92年8月止計
    58萬元，合計113萬元。
  4.薪資454,000元部分：
  被告於92年9月進場施作後，潘家正仍擔任品管人員，至92
    年12月5日起改為工地監工，算至93年1月31日止薪資仍為每
    月45,000元，品管人員則由周義智擔任，每月薪資45,000元
    ，故92年9月起至93年1月，被告支付潘家正薪資225,000元
    ，周義智135,000元。
  林清文於92年12月受僱被告在系爭工地擔任怪手司機，至93
    年1月底之第12期工程完工為止，領取2個月薪資各47,000元
    ，亦非屬被告取得之管理費。
  5.試驗費14,510元部分：試驗費列為本件各期工程驗收請款表
    第30項，原告既依上開請款表請求給付工程款，故試驗費亦
    應由其支付，被告代原告支出之試驗費金額計14,510元，原
    告對支出憑證形式之真正不爭執，故被告之支出亦屬真正。
  6.被告代原告繳納之勞工及健保費75,159元，原告以工地主任
    之名義承作系爭工程，被告以僱主代其繳納勞保及健保費合
    計75,159元，亦得請求返還。
  7.代繳工程保險費82,858元：工程保險費是屬「稅雜費」之一
    部分，「稅雜費」是在各期工程驗收請款表中各項工程款之
    一，故原告既依各期工程驗收請款表所載金額請求，則工程
    保險費應由其支付。被告為本件工程代為支出之工程保險費
    有91年8月2日之64,800元及92年12月26日之19,058元，上述
    兩項保險費已列在「費用及小額支出明細」內，原告不爭執
    保費收據形式之真正，應堪證明被告之支出為真正。
  8.原告借款255,340元部分：原告主張其借款金額非被告在「
    實領現金部分明細」中所主張之5,845,140元，而是
    5,589,800元，差額為255,340元是「實領現金部分明細」
    中，由原告之女鍾永純分別於92年3月14日、92年5月15日、
    92年7月16日簽收被告之負責人支票，面額依次為99,955元
    、27,947元、127,438元，此乃原告向被告之借款，原告既
    先於97年1月23日之民事辯論意旨(一)狀內表示對形式之真正
    及實質之真正均不爭執，現又否認，應無理由。
  9.被告以上述八項之支出總計3,900,971元，與原告主張之工
    程款3,749,074元抵銷，原告尚欠被告151,897元，故被告未
    將其他原告否認之支出算入抵押，原告已無款可請。
  (六)被告購買鋼筋，於系爭工程各期驗收請款表第7項「鋼筋」
    計價者，係僅用於擋土牆施作部分而已，但尚用於其他項目
    之施作，如91年12月6日向億純公司購買20.2噸，價金
    190,190元，係由原告簽收，此鋼筋用於錨釘；92年1月27
    日向明雄公司購買0.9噸，價金9,900元，由原告及潘家正簽
    收，用於補灌漿鋼筋4米長不足部分；93年1月12日向明雄
    公司購買9.6噸，價金160,320元，由潘家正簽收，用於水溝
    及擋土牆。用於系爭工程之鋼筋，有裁剪加工之正常耗損，
    另因原告施工品質不良，組裝之鋼筋，需打掉重做，造成大
    量耗費，上述耗損之鋼筋，自不為計價進料大於計價之數量
    等語置辯。並聲明：原告之訴駁回；如受不利判決願供擔保
    請准宣告免為假執行。
四、兩造不爭執之事實：
  (一)被告於91年8月間向台電公司標得系爭工程，交原告僱工管
    理施作，雙方約定其報酬為被告向台電公司領得工程款後再
    給付原告。
  (二)原告於93年3月12日遭被告終止工作契約，其工作至第12期
    工程，被告向台電公司領得之工程款為22,593,365元。
  (三)系爭工程原告施作期間，原告所僱用之工人薪資由原告支付
    ，被告所僱用之工人薪資由被告支付。
  (四)系爭工程第12期款台電公司於93年2月20日付款匯入被告帳
    戶。第1到12期款都是由原告依工程日報表所載施工之數量
    、項目製作請款書交給被告，被告再持之以被告名義向台電
    公司請款。
五、得心證理由：本件兩造所爭執之處，應在於：
  (一)被告於96年6月21日始具狀提出時效抗辯，是否可以提出？
    如可，原告之工程款請求權有無罹於時效？
  (二)原告主張兩造約定系爭工程由原告施作，以工程款89％不含
    稅（開立發票應退5％營業稅）計算報酬由原告承攬，於11
    ％為被告之利潤、管銷費用、稅金等，是否屬實？被告辯稱
    ：原告的報酬為被告所領工程款扣除成本支出（包括材料費
    、代付工資及其他費用）、稅金及被告應得之金額（工程款
    11％）後，餘額由原告取得，是否屬實？
  (三)原告向被告請求6,586,710元（項目如附表所示），是否有
    理？茲審酌如下。
六、就前開爭點(一)方面：
  (一)按「未於準備程序主張之事項，除有下列情形之一者外，於
    準備程序後行言詞辯論時，不得主張之：一法院應依職權調
    查之事項。二該事項不甚延滯訴訟者。三因不可歸責於當事
    人之事由不能於準備程序提出者。四依其他情形顯失公平者
    。」、「當事人未依第267條、第268條及前條第3項之規定
    提出書狀或聲明證據者，法院得依聲請或依職權命該當事人
    以書狀說明其理由。當事人未依前項規定說明者，法院得準
    用第276條之規定，或於判決時依全辯論意旨斟酌之。」民
    事訴訟法第276條及第268條之2分別定有明文。按當事人就
    其主張之爭點，經依民事訴訟法第270條之1第1項第3款或第
    2項為協議者，依同條第3項前段規定，固應受其拘束。惟協
    議前若當事人一方之主張，他方未加爭執，或未成為協議之
    爭點，既不在協議範圍，自不受協議之拘束，最高法院96
    年度台上字第856號判決意旨參照。本件被告雖未於準備書
    狀提出時效抗辯，亦未於96年1月31日本院協助兩造協商簡
    化爭點程序時提出，惟依前開最高法院判決意旨，時效抗辯
    既不在兩造間之協議範圍內，即不受該協議之拘束，被告尚
    非不得為時效抗辯，且本件原告承攬報酬之請求權是否罹於
    時效，得依既有證據資料加以判斷，並無延滯訴訟之虞，故
    被告就原告承攬報酬請求權已罹於時效之抗辯，本院依法自
    得加以審酌。
  (二)按承攬人之報酬及其墊款之請求權，因二年間不行使而消滅
    。報酬應於工作交付時給付之，無須交付者，應於工作完成
    時給付之；工作係分部交付，而報酬係就各部分定之者，應
    於每部分交付時，給付該部分之報酬。民法第127條第7款、
    第505條定有明文。依前開規定內容可知，承攬契約之報酬
    給付原則上係採報酬後付之方式，時效之起算自應從「工作
    交付」或「工作完成」時起算，惟此種報酬後付之規定並非
    強行規定，契約當事人得以特約排除之，則報酬請求權之時
    效起算點即應視承攬人得請求報酬之時點為何作為認定依據
    。再按當事人主張之事實，經他造於準備書狀內或言詞辯論
    時或在受命法官、受託法官前自認者，無庸舉證；當事人於
    自認有所附加或限制者，應否視有自認，由法院審酌情形斷
    定之；自認之撤銷，除別有規定外，以自認人能證明與事實
    不符或經他造同意者，始得為之。民事訴訟法第279條明文
    可參。本件兩造就被告得標之系爭工程訂有承攬契約（以口
    頭約定）等情，為兩造所不爭執，而就原告報酬之給付方式
    ，原告自承「台電公司是分次估驗付款，原告承攬被告亦是
    分次領取報酬，……轉包按習慣即每期依估驗款給付」（本
    院卷33頁民事爭點整理狀）、「被告先行已支付（性質為借
    支）」（本院卷34頁民事爭點整理狀）、「被告給付原告之
    工程款，給付之時間、金額詳如附表〈即本院卷141頁之附
    表〉所示」（本院卷140頁民事爭點整理暨調查證據聲請狀
    ），可見依原告自認之事實，其係被告向台電公司領得各期
    估驗款後，即分次向被告請領報酬，至於其雖於前開本院卷
    34頁之書狀中以括弧之方式記載「性質為借支」云云，惟兩
    造為規避被告與業主間之契約不得轉包之約定，而將轉包予
    原告之事實隱瞞，向業主陳報再承攬人即原告為工地主任（
    此為原告所自承，本院卷32頁書狀參照），原告縱以「借支
    」為名按期向被告請領款項，其實質上亦屬承攬報酬之給付
    ，則原告報酬請求權之時效應自原告得請求各期工程款之時
    即開始起算。原告嗣雖改稱：「兩造為承攬關係，工作完成
    才可請求工程款，估驗款只是配合被告與業主間之規定不應
    做為原告請求權時效起算之依據，所以原告主張兩造間承攬
    契約工程款是於工程完成，原告才可以向被告請求。」（本
    院卷196頁筆錄參照），惟其此段陳述顯與前開自認之事實
    不符，而原告就自認之撤銷，並未經被告同意，亦未證明與
    事實不符，依民事訴訟法第279條第3項規定，自不生效。再
    者，被告與業主台電公司間雖有估驗付款之約定，而估驗款
    之給付不視為工程驗收之性質，且嗣後發現錯誤得更正之，
    甚而在驗收時扣減等，則被告於各期所領估驗款，僅係對已
    完成工程數量確認，與受領工程部分之價值，尚不得認為係
    消滅時效起算之時點，仍應以工程經驗收時起算消滅時效。
    然基於債之相對性原則，上述就估驗付款約定時效起算之見
    解，僅得拘束契約當事人即被告與台電公司，兩造間之承攬
    契約既為口頭約定，且原告就承攬報酬之請領係如其前開自
    認之事實採分次領取之方式為之，即與估驗付款約定之時效
    起算認定有異。準此，被告向台電公司領取各期估驗款時，
    原告對被告之承攬報酬請求權即可行使，依民法第128條之
    規定，自原告得請求時起，消滅時效即開始起算，則依被告
    所提系爭工程第1至12期估驗時間及金額明細表（本院卷197
    頁）觀之，原告第1至12期承攬報酬請求權消滅時效之起算
    點分別為台電公司向被告支付各期估驗款即分別自91年12月
    20 日、92年1月21日、92年1月27日、92年3月14日、92年4
    月21 日、92年5月27日、92年9月17日、92年11月7日、92年
    12月4日、92年12月24日、93年1月16日、93年2月20日，而
    被告遲至95年2月27日始起訴，各期承攬報酬之請求權自已
    罹於時效。又民法第128條規定消滅時效，自請求權可行使
    時起算，該條所謂「可行使時」，係指請求權人行使其請求
    權，客觀上無法律上之障礙而言，要與請求權人主觀上何時
    知悉其可行使無關。原告雖主張其不知第12期工程款之入帳
    日期，惟不影響原告各期承攬報酬請求權消滅時效起算點之
    認定。故原告就系爭工程所得請求之承攬報酬已罹於時效，
    自不得再為請求。
  (三)原告於97年2月4日具狀（本院卷262頁）追加原告至第12期
    為止已施作，惟被告尚未向台電公司估驗請款之175kg/c㎡
    混凝土金額226,440元、210kg/c㎡混凝土金額1,471,928元
    及鋼筋11噸金額120,230元（如附表編號6至8），共計
    1,818,598元云云，惟此部分款項之性質亦為承攬報酬之一
    部，依據前述說明，自已罹於時效。縱認原告就此係依民法
    第179條不當得利之法律關係請求，而尚未罹於時效，惟原
    告就其主張上述混凝土、鋼筋部分之工程為其施作完成、數
    量若干，本應依民事訴訟法第277條規定負舉證責任，而原
    告就此並未舉證證明，僅憑台電公司之估驗結果，及被告所
    辯進貨數量之差額為據，然台電公司就工程之估驗，係依被
    告與台電公司間之工程契約內容為斷，被告陳稱之進貨數量
    ，亦僅能作為進貨數量之依據，並不能作為原告已就該進貨
    數量全數施作完成，符合其與被告間契約約定之證明，是原
    告顯未盡其舉證之責，其向被告請求該部分之款項，自屬無
    據。
七、就前開爭點(二)(三)方面：
  (一)按當事人主張有利於己之事實者，就其事實有舉證之責任，
    民事訴訟法第277條前段定有明文。民事訴訟如係由原告主
    張權利者，應先由原告負舉證之責，若原告先不能舉證，以
    證實自己主張之事實為真實，則被告就其抗辯事實即令不能
    舉證，或其所舉證據尚有疵累，亦應駁回原告之請求。最高
    法院17年上字第917號判例意旨可資參考。
  (二)本件原告尚請求被告給付放置於工地之機具價值273,050元
    、尚未領得之退稅額144,286元及物價指數調整金額601,702
    元（如附表編號9至11）云云，惟為被告所否認，依據前述
    說明，原告自應舉證證明，本院始得信為真實，然原告並無
    法舉證證明其確有留置機具於施工現場，亦未提出證據證明
    兩造約定5％營業稅應由被告負擔，其此部分之請求自難信
    實。再者，由於營建工程履行期間較長，容易因時間因素而
    遭受物價波動的損失，為避免因物價波動而發生爭執，契約
    中常會事先約定如物價變動達一定程度，按一定之方式，調
    整契約原約定計算之工程款，依前開方式計算出之調整額即
    為物價指數調整款。而物價指數調整款得否請求，應視當事
    人間契約有無此項約定而論，非得以物價指數一有波動，即
    認當然得向他方請求。況物價指數調整款雖為工程款之一部
    ，惟亦具有補貼包商因物價變動增加成本所致之損失性質，
    是以必有此成本之支出，且經兩造於契約中約定，始得為請
    求。經查，被告所主張其代墊之材料貨款，原告不爭執部分
    即高達10,769,221元（如附表編號3所示），顯見系爭工程
    所需材料是否均為原告購置，已非無疑，且兩造間之承攬契
    約是以口頭約定，原告復未能舉證證明兩造曾為物價指數調
    整事項達成合意，是依債之相對性原則，原告自不得僅憑被
    告與台電公司間有物價指數調整之約定，即推認得向被告請
    求，故原告此部分之請求，亦屬無據。
八、從而，原告依民法第490條第1項、第505條第2項、第179條
    規定請求被告給付6,586,710元，及自起訴狀繕本送達翌日
    起至清償日止，按年息百分之五計算之利息，為無理由，應
    予駁回，原告之訴既經駁回，其假執行之聲請已無依據，應
    併予駁回。
九、本件事證已臻明確，兩造其餘攻擊防禦方法與舉證，均無礙
    勝負判斷，爰不一一論列，附此敘明。
十、訴訟費用負擔之依據：民事訴訟法第78條。
中    華    民    國    97    年    4     月    18    日
                      臺灣花蓮地方法院民事庭
                          法      官  楊碧惠
以上正本係照原本作成。
如不服本判決，應於送達後20日內，向本院提出上訴狀並表明上
訴理由，如於本判決宣示後送達前提起上訴者，應於判決送達20
日內補提上訴理由書(須附繕本)。
中    華    民    國    97    年    4     月    28    日
                          法院書記官  紀龍年


司法院資訊處製作；財團法人民間司法改革基金會備份。
